【裁判字號】    92,台上,6669
【裁判日期】    921127
【裁判案由】    偽造文書
【裁判全文】
最高法院刑事判決                              九十二年度台上字第六六六九號
    上  訴  人  甲○○
                        樓
右上訴人因偽造文書案件，不服台灣高等法院花蓮分院中華民國九十年六月六日第二
審更審判決（九十年度上更(一)字第一九號，起訴案號：台灣台東地方法院檢察署八十
六年度偵字第三三○五號），提起上訴，本院判決如左：
    主  文
上訴駁回。
    理  由
一關於行使偽造私文書部分：
按刑事訴訟法第三百七十七條規定，上訴於第三審法院，非以判決違背法令為理由，
不得為之。是提起第三審上訴，應以原判決違背法令為理由，係屬法定要件。如果上
訴理由狀並未依據卷內訴訟資料，具體指摘原判決不適用何種法則或如何適用不當，
或所指摘原判決違法情事，顯與法律規定得為第三審上訴理由之違法情形，不相適合
時，均應認其上訴為違背法律上之程式，予以駁回。本件上訴人甲○○上訴意旨略稱
：(一)訊問被告應先告知犯罪嫌疑及所犯罪名，乃被告在刑事訴訟上應受告知之權利，
旨在使被告能充分行使防禦權，以維審判程序之公平。原判決起訴效力所擴張之將被
害人祝夜梅之土地設定抵押權於王海龍部分，未告知所犯罪名，其所踐行之訴訟程序
，自非適法。(二)第一審法院併以上訴人曾持被害人之土地向台東縣成功鎮農會設定抵
押權，而論處上訴人有期徒刑八月，原判決撤銷改判後既認上訴人上開設定行為不涉
偽造文書犯行，上訴人犯罪之次數已有減少，但於論處罪刑時，則維持第一審之刑度
，有違罪刑相當原則。(三)上訴人將被害人之土地所有權狀交與王海龍，係在證明上訴
人確有資力購買土地，王海龍逕持往辦理抵押權設定登記，核與上訴人無涉，此觀王
海龍所證：其有告訴上訴人若未還錢，即設定抵押權之證言自明。(四)被害人將土地售
與上訴人時，因上訴人當時不具自耕能力而未過戶，但上訴人既有請求被害人過戶之
權利，則其持已購得之土地設定抵押與王海龍，亦無犯罪之可言云云。查原判決認定
上訴人於民國八十二年二月間以新台幣（下同）十三萬元之代價，向被害人購得坐落
於台東縣台東市○○段五三七、五四五號等二筆土地。並於取得土地所有權狀、被害
人之身分證影本、印鑑及印鑑證明後，迄未辦理所有權移轉登記，迨八十三年五月間
竟基於概括犯意，未經被害人之授權，先於同月二十五日至台東縣台東市戶政事務所
，盜用其持有被害人之印鑑章，加蓋在「印鑑證明申請書」及「委任書」之當事人（
委任人）姓名欄，偽造被害人名義之印鑑證明申請書、委任書，持以申請核發印鑑證
明，足生損害被害人及戶政機關核發印鑑證明之正確性。復於八十三年八月間，以設
定抵押權為條件，向王海龍借款，並將被害人之印鑑章、土地所有權狀及前開印鑑證
明交與不知情之王海龍，由王海龍將上開印章加蓋於土地登記申請書及抵押權設定契
約書上，偽造被害人為義務人兼債務人，於八十三年八月十六日持向台東縣台東地政
事務所辦理金額四十萬元之抵押權設定登記，足生損害於被害人等情，係依憑上訴人
供承曾持被害人印章，以被害人之名義申請印鑑證明書，並持向王海龍借款不諱，核
與被害人指訴及證人王海龍證述之情節相符，復有土地登記申請書、土地限額抵押權
認定契約書、台東縣台東市戶政事務所於八十三年五月二十四日所核發之印鑑證明、
印鑑證明申請書及委任書等證據，資以證明上訴人有連續行使偽造文書之事實，因而
撤銷第一審之科刑判決，改判論處上訴人連續行使偽造私文書，足生損害於他人罪刑
，已敘明其所憑之證據及認定之理由，並以上訴人所辯：其係經由被害人之同意始至
台東縣台東市戶政事務所申請被害人之印鑑證明，嗣向王海龍借款，係應王海龍之要
求，提交被害人之印鑑證明、土地所有權狀，以示其有購地之資力，王海龍竟擅持以
辦理抵押權設定登記云云，如何不足採信，於理由中詳加說明與指駁。從形式上觀察
，並無違背法令之情形存在。次按上訴人偽造以被害人之名義以上開土地設定抵押，
作為向王海龍借款之擔保部分雖未經起訴，但此部分與起訴部分為裁判上一罪，為起
訴效力所及，而應併加審判，原審於審理中，已踐行告知之義務，並將上開犯罪事實
，逐一訊問，予上訴人以充分辯解及充分防禦權之機會，尚無發生突襲性裁判之虞，
有審判筆錄可稽，是其所踐行之訴訟程序，尚無違背法令。又本件第一審法院認上訴
人有兩次偽造文書之事實，原判決亦認定上訴人有兩次偽造文書之事實，則其維持第
一審法院諭知上訴人有期徒刑八月之刑度，亦無違背罪刑相當之原則。而被害人堅決
否認曾同意上訴人設定四十萬元之抵押權；上訴人於八十三年四月十二日所書立之契
約書載明上訴人以被害人之印鑑證明書、印鑑章及上開兩筆土地向王海龍抵押借款四
十萬元等語（見第一審卷第六一頁），被害人雖已將土地售與上訴人，在未完成過戶
登記之前，擅以被害人為義務人與債務人之名義以設定抵押權，則被害人除負物上保
證人外，尚須就不足清償部分之債務負清償責任，被害人所指其未同意設定抵押等語
，尚可採信。上訴意旨未依卷內訴訟資料具體指摘原判決關於此部分如何不適用法則
，或如何適用法則不當，徒就原審採證認事職權之適法行使，及原判決已說明之事項
，任意指摘，核與法律規定得為第三審上訴理由之違法情形，不相適合。其就偽造文
書部分之上訴為違背法律上之程式，應予駁回。
二關於使公務員登載不實罪部分：
按刑事訴訟法第三百七十六條所列各罪之案件，經第二審法院判決者，不得上訴於第
三審法院，法有明文。本件上訴人所犯使公務員登載不實罪，原審係依刑法第二百十
四條論罪，核屬刑事訴訟法第三百七十六條第一款之案件，既經第二審判決，自不得
上訴於第三審法院，而上開使公務員登載不實罪與上訴人所犯行使偽造私文書罪為裁
判上一罪，但其行使偽造私文書罪部分之上訴為不合法，由本院從程序上予以駁回，
對於輕罪之使公務員登載不實罪，亦無從適用審判不可分原則，為實體上審判，上訴
人就輕罪部分一併提起上訴，顯為法所不許，應予駁回。
據上論結，應依刑事訴訟法第三百九十五條前段，判決如主文。
中      華      民      國    九十二    年     十一     月    二十七    日
                              最高法院刑事第七庭
                                  審判長法官  莊  登  照
                                        法官  洪  明  輝
                                        法官  黃  一  鑫
                                        法官  魏  新  和
                                        法官  林  秀  夫
      右正本證明與原本無異
                                              書  記  官
中      華      民      國    九十二    年     十二     月      三      日
                                                                        Ｔ


司法院資訊處製作；財團法人民間司法改革基金會備份。
